ACORDAO-COMPLETO-2376133

ACÓRDÃO 6497/2020 ATA 18/2020 - PRIMEIRA CÂMARA

VISTOS, relatados e discutidos estes pedidos de reexame interpostos por Luiz Cláudio Werner, Marcelo Costa Maia, Roberta Maria Pereira Castro e Valdivino Dias da Silva contra o Acórdão 11862/2018-TCU-Primeira Câmara.
ACORDAM os Ministros do Tribunal de Contas da União, reunidos em sessão da Primeira Câmara, ante as razões expostas pelo relator e com fundamento no artigo 48 da Lei 8.443/1992, em: 
9.1. conhecer dos pedidos de reexame para, no mérito, negar-lhes provimento;
9.2. autorizar o pagamento parcelado, em até 36 parcelas, da multa aplicada a Marcelo Costa Maia, nos termos do art. 217 do Regimento Interno do TCU;
9.3. dar ciência da deliberação aos recorrentes e demais interessados.

Pedido de reexame em representação.

Primeira Câmara

Conselho Regional de Engenharia e Agronomia do Estado de Tocantins.

3. Interessados/Responsáveis/Recorrentes:
3.1. Interessado: Conselho Regional de Engenharia e Agronomia do Estado de Tocantins (26.753.608/0001-80)
3.2. Responsáveis: Luiz Cláudio Werner (XXX.341.739-XX); Marcelo Costa Maia (XXX.554.741-XX); Roberta Maria Pereira Castro (XXX.554.086-XX); Valdivino Dias da Silva (XXX.765.776-XX)
3.3. Recorrentes: Luiz Cláudio Werner (XXX.341.739-XX); Roberta Maria Pereira Castro (XXX.554.086-XX); Valdivino Dias da Silva (XXX.765.776-XX); Marcelo Costa Maia (XXX.554.741-XX).

13.1. Ministros presentes: Benjamin Zymler (na Presidência), Walton Alencar Rodrigues (Relator), Bruno Dantas e Vital do Rêgo.

ACORDAO-COMPLETO-2435235

Acórdão de Relação 11527/2020 - Primeira Câmara

Acórdão de Relação

WALTON ALENCAR RODRIGUES

Ministro-Substituto Weder de Oliveira.

Adoto, como relatório, instrução elaborada pela Secretaria de Recursos (peças 129-130) :
INTRODUÇÃO
Trata-se de pedidos de reexame interpostos por Marcelo Costa Maia (R001-peça 94) , Luiz Claudio Werner (R002-peça 97) , Roberta Maria Pereira Castro (R003-peça 109) e Valdivino Dias da Silva (R004-peça 111) , presidentes, à época, do Conselho Regional de Engenharia e Agronomia do Estado de Tocantins (Crea-TO) , por meio dos quais se insurgem contra o Acórdão 11862/2018-TCU-Primeira Câmara, rel. Ministro-Substituto Weder de Oliveira. O Acórdão recorrido foi prolatado na sessão de julgamento do dia 2/10/2018-Ordinária e inserto na Ata 35/2018-1ª Câmara (peça 71) .
A deliberação recorrida apresenta o seguinte teor:
VISTOS, relatados e discutidos estes autos de representação da Secretaria de Controle Externo no Tocantins (Secex-TO) , nos termos do inciso VII do art. 237 do RI/TCU, a respeito de indícios de irregularidades ocorridas no Conselho Regional de Engenharia e Agronomia do Estado de Tocantins (Crea-TO) , relacionadas à contratação de pessoal por parte do referido conselho. 
ACORDAM os ministros do Tribunal de Contas da União, reunidos em sessão da 1ª Câmara, ante as razões expostas pelo relator, em:
9.1. conhecer da presente representação, satisfeitos os requisitos de admissibilidade previstos nos arts. 235 e 237, I, do RI/TCU, e no art. 103, § 1º, da Resolução TCU 259/2014, para, no mérito, considerá-la procedente;
9.2. rejeitar as razões de justificativa apresentadas por Luiz Claudio Werner, por Valdivino Dias da Silva, por Roberta Maria Pereira Castro e por Marcelo Costa Maia;
9.3. aplicar à Sra. Roberta Maria Pereira Castro e ao Sr. Marcelo Costa Maia, com fundamento no art. 58, II, da Lei 8.443/1992, individualmente, multa no valor de R$ 10.000,00 (dez mil reais) , fixando o prazo de 15 (quinze) dias, a contar da notificação, para que comprovem, perante este Tribunal (art. 214, III, 'a', do RI/TCU) , o recolhimento das dívidas aos cofres do Tesouro Nacional, atualizadas monetariamente desde a data do presente acórdão até a do efetivo recolhimento, se forem pagas após o vencimento, na forma da legislação em vigor;
9.4. aplicar ao Sr. Luiz Claudio Werner e ao Sr. Valdivino Dias da Silva, com fundamento no art. 58, II, da Lei 8.443/1992, individualmente, multa no valor de R$ 5.000,00 (cinco mil reais) , fixando o prazo de 15 (quinze) dias, a contar da notificação, para que comprovem, perante este Tribunal (art. 214, III, 'a', do RI/TCU) , o recolhimento das dívidas aos cofres do Tesouro Nacional, atualizadas monetariamente desde a data do presente acórdão até a do efetivo recolhimento, se forem pagas após o vencimento, na forma da legislação em vigor;
9.5. autorizar, desde logo, nos termos do art. 28, II, da Lei 8.443/1992, a cobrança judicial das dívidas;
9.6. determinar, com fundamento no 250, II, do RI/TCU, ao Conselho Regional de Engenharia e Agronomia do Estado de Tocantins (Crea/TO) que promova imediata demissão dos empregados admitidos irregularmente ou, se entender necessário, oportuno e conveniente substituí-los, efetue, no prazo de 12 (doze) meses, mediante realização de devido concurso público, a respectiva substituição;
9.7. dar ciência ao Conselho Federal de Engenharia e Agronomia (Confea) , em razão de suas competências elencadas no art. 27, "a" e "b", da Lei 5.194/1966, e arts. 2º, V, e 3º, XXIII, da Resolução 1.015/2006, no sentido de articular-se junto aos conselhos regionais para que implementem as orientações contidas no comando do item 9.2.5. do Acórdão 341/2004-TCU-Plenário. (ênfases acrescidas) 
HISTÓRICO
A presente representação realizada pela Secretaria de Controle Externo no Tocantins (Secex-TO) , com fundamento no inciso VII do art. 237 do RI/TCU, a respeito de indícios de irregularidades no Crea/TO relacionadas à contratação de pessoal, baseou-se em manifestação dirigida à Ouvidoria, em 25/5/2016, por meio da qual esta Corte de Contas foi informada da existência de empregados contratados de forma irregular mediante avenças por tempo determinado, bem como da existência de 11 empregados comissionados que representariam mais de 40% do quadro de pessoal, o que configura burla à regra do preenchimento de cargos por meio de concurso público. 
O Relator a quo, Exmo. Ministro-Substituto Weder de Oliveira, relembrou que, em 2012, o TCU já havia examinado detalhadamente a ocorrência relativa "à contratação de pessoal sem concurso público: o CREA/TO, ao contratar catorze funcionários por meio de contrato por tempo determinado, no período de 2006 a 2008, descumpriu tanto Acórdãos e Decisões do TCU, que determinavam a realização de concurso público pelos conselhos profissionais, quanto o Termo de Ajuste de Conduta n. 009/2007, firmado com o Ministério Público do Trabalho (subitem 2.1.1.1.1 do Relatório de Auditoria, Peça n. 1, p. 8) ", determinando, ainda, por meio do Acórdão 2723/2012-TCU-Segunda Câmara, rel. Ministro-Substituto Marcos Bemquerer Costa, que:
9.2. determinar ao Conselho Regional de Engenharia, Arquitetura e Agronomia do Estado do Tocantins que: 
9.2.1. promova, por ocasião de futura contratação de pessoal, prévio concurso público, ainda que na forma simplificada, e com a observância dos princípios constitucionais da legalidade, impessoalidade, moralidade, publicidade e eficiência, em obediência às disposições do art. 37, caput e inciso II, da Constituição Federal.
A Secex-TO confirmou a existência das irregularidades constantes da manifestação apresentada à Ouvidoria e propôs a realização de audiências dos ex-presidentes do Crea/TO, a fim de que apresentassem razões de justificativa para as seguintes constatações (peça 11, p. 8-10) : 
19.1.1 Contratação de 17 empregados (conforme quadro 1) de forma temporária, sem concurso público ou sem um processo seletivo simplificado, e sem enquadramento no caso de 'necessidade temporária de excepcional interesse público' previsto na Lei 8.745/1993 e em desatenção ao item 9.2.1 do Acórdão 2723/2012-TCU-Segunda Câmara. 
Quadro 1 - Contratos Temporários
 (...) 
19.1.2 Contratação de 14 empregados comissionados, superando em 250% o limite de 10% da quantidade de empregados de carreira (atualmente 39) previsto no item 7.6.7 do Plano de Cargos, Carreiras e Salários do CREA/TO; 
Quadro 2 - Ocupantes de empregos em comissão ou cargos em comissão
 (...) 
19.1.4 Não observância de um percentual mínimo dos cargos em comissão para empregados de carreira, conforme item 7.2.3 da cartilha do TCU de 'Orientações para os Conselhos de Fiscalização das Atividades Profissionais';
19.1.5 Empregos ou cargos em comissão que aparentemente não correspondem às funções para as quais foram reservados por meio do item 7.6.3 do Plano de Cargos, Carreiras e Salários (PCCS) , caso do Advogado e do Assistente Administrativo.
As audiências foram realizadas considerando: (i) a delimitação das responsabilidades de acordo com o período efetivo de exercício no cargo (titular ou substituto) ; (ii) a conduta de cada responsável; e (iii) o nexo de causalidade entre a conduta e o achado, na forma da matriz de responsabilização definida na Portaria-Segecex 26/2009.
Em atenção as observações do Relator a quo, foram chamados em audiência Luiz Claudio Werner, Valdivino Dias da Silva e Roberta Maria Pereira pela contratação de empregados do Crea/TO, "sem concurso público ou sem um processo seletivo simplificado, e sem enquadramento no caso de necessidade temporária de excepcional interesse público previsto na Lei 8.745/1993 e em desatenção ao item 9.2.1 do Acórdão 2723/2012-TCU-Segunda Câmara" (peças 23, 25 e 53) , enquanto Marcelo Costa Maia, foi ouvido em audiência pelos seguintes motivos (peça 72, p. 3) :
a) nomeação sem concurso público ou sem um processo seletivo simplificado, e sem enquadramento no caso de "necessidade temporária de excepcional interesse público" previsto na Lei 8.745/1993 e em desatenção ao item 9.2.1 do Acórdão 2723/2012-TCU-Segunda Câmara" de 8 (oito) empregados 
 (...) 
b) Contratação de 14 empregados comissionados, superando em 250% o limite de 10% da quantidade de empregados de carreira (atualmente 39) previsto no item 7.6.7 do Plano de Cargos, Carreiras e Salários do CREA/TO
 (...) 
c) Empregos ou cargos em comissão que aparentemente não correspondem às funções para as quais foram reservados por meio do item 7.6.3 do PCCS, caso do Advogado e do Assistente Administrativo.
Após a análise das razões de justificativa, a Secex-TO pugnou pelo acatamento das razões de justificativas apresentadas por Luiz Cláudio Werner e Valdivino Dias da Silva, e a rejeição daquelas apresentadas por Roberta Maria Pereira Castro e Marcelo Costa Maia, com a aplicação da multa prevista no art. 58, II, da Lei 8.443/1992 a estes dois gestores.
O Exmo. Relator a quo discordou da proposta da unidade técnica e considerou que caberia a aplicação da multa prevista no art. 58, II, da Lei 8.443/1992, aos quatros ex-presidentes, ora recorrentes, não acatando as razões de justificativa apresentadas por nenhum dos responsáveis, nos termos do Voto apresentado à peça 72, no que foi acompanhado pelos demais Membros do Colegiado.
Irresignados com o julgamento, os ex-presidentes do Crea/TO interpuseram os presentes pedidos de reexame, que se fundamentam nos fatos que, adiante, passar-se-á a relatar.
EXAME DE ADMISSIBILIDADE
Reiteram-se os exames preliminares de admissibilidade efetuados por esta Secretaria (peças 113-116) , ratificados pelo Exmo. Ministro Walton Alencar Rodrigues (peça 120) , que concluíram pelo conhecimento dos pedidos de reexame, nos termos dos art. 48 da Lei 8.443/1992, c/c os artigos 285 e 286, parágrafo único, do RI/TCU, suspendendo-se os efeitos dos itens 9.1, 9.2, 9.3, 9.4 e 9.5 do Acórdão recorrido.
 EXAME DE MÉRITO
Delimitação
Constitui objeto do presente recurso definir se:
	a) o gestor atuou de forma escorreita no âmbito de suas funções;
	b) o mandato por curto espaço de tempo exime o gestor;
	c) houve violação aos princípios da razoabilidade e da proporcionalidade na aplicação da multa;
	d) o TCU pode autorizar o pagamento parcelado da multa.
Da atuação escorreita do gestor no âmbito de suas funções.
Marcelo Costa Maia contesta a aplicação da multa e solicita seu afastamento, com base nos seguintes argumentos (peça 94, p. 3-7) e documentos (peça 94, p. 8-37) :
	a) relata que 39 empregados trabalhavam no Conselho antes de 2001, dos quais 8 eram agentes de fiscalização, e que no ano de sua posse, em 2015, existiam 28 setores a serem mobiliados com funcionários, o que daria pouco mais de 1 empregado por posto de trabalho;
	b) defende que se adotasse a medida legal cabível, efetivando a demissão das contratações irregulares, sua gestão deixaria "de atender a demanda dos profissionais" e de fiscalizar a contento;
	c) alega que não foi feito o processo de transição entre os gestores do triênio 2012/2014 para a gestão de 2015/2017;
	d) pondera que havia insegurança jurídica em relação ao tema, pela ausência de pronunciamento do Supremo Tribunal Federal (STF) na ADI 2.135, e que o concurso do Crea/SP foi alvo de ação popular, o que provocou determinação judicial de suspensão do certame, fatos que demonstram que o tema não era tratado de forma pacífica e, portanto, não agiu de má-fé;
	e) alterca que ao assumir a presidência do Conselho sua "primeira e maior preocupação" foi com a continuidade do serviço público;
	f) informa que acatou a determinação de realização de concurso público, abrindo processo seletivo em 15/5/2018;
	g) requer a conversão da multa em Termo de Compromisso de Ajuste de Conduta.	
 Roberta Maria Pereira Castro requer a suspensão dos efeitos da multa, com fundamento nos seguintes argumentos (peça 109, p. 2-7) e documentos (peça 109, p. 8-48) :
	a) informa que havia segregação de funções na administração do Crea/TO;
	b) observa que autorizou durante sua gestão a realização de concursos em 2010 e 2012;
	c) coloca que os salários do Crea/TO não são atrativos, o que dificulta a realização de concursos por falta de possíveis interessados, e que conviveu com as incertezas do judiciário em relação ao tema.
Análise:
Cabe divisar que as alegações acerca da segregação de funções no Crea/TO, da preocupação do gestor em manter a continuidade do serviço ou da ausência de transmissão da gestão entre os presidentes, não alteram o fato de que empregados do Crea/TO foram contratados sem a realização do devido concurso público, contrariando a  Lei 8.745/1993, o Termo de Ajuste de Conduta n. 009/2007, firmado com o Ministério Público do Trabalho, e a jurisprudência desta Corte de Contas, por meio da qual já havia sido determinado de forma expressa e translúcida ao Crea/TO os cuidados a serem tomados nas futuras contratações de pessoal, nos termos do subitem 9.2.1 do Acórdão 2723/2012-TCU-Segunda Câmara, in verbis:
9.2. determinar ao Conselho Regional de Engenharia, Arquitetura e Agronomia do Estado do Tocantins que: 
9.2.1. promova, por ocasião de futura contratação de pessoal, prévio concurso público, ainda que na forma simplificada, e com a observância dos princípios constitucionais da legalidade, impessoalidade, moralidade, publicidade e eficiência, em obediência às disposições do art. 37, caput e inciso II, da Constituição Federal; (ênfases acrescidas) 
De igual sorte, decisões e questionamentos judiciais em processos diversos, dos quais nem fez parte, não impedem o gestor de seguir as determinações desta Corte de Contas, atuando primordialmente de forma efetiva e tempestiva, não bastando para demonstrar uma atuação diligente e eficiente autorizar concursos e não os realizar, como alegado por Roberta Maria Pereira Castro (gestão 19/11/2011 a 4/4/2014 e 3/11/2014 a 31/12/2014) , ou abrir processo seletivo em 2018, depois de todo um triênio sem o fazê-lo, como defende Marcelo Costa Maia, que assumiu a presidência do Crea/TO em 1º/1/2015.
A carência de pessoal verificada na posse de Marcelo Costa Maia só reforça a necessidade de que o recorrente tivesse aberto concurso público o quanto antes durante sua gestão e em atendimento as imposições legais.
Não cabe, ainda, alegar que os salários não eram atrativos, o que inviabilizaria, segundo a defesa, a realização de concursos públicos, ao mesmo tempo em que as vagas eram preenchidas sem a realização dos certames, o que demonstra, em verdade, a atratividade da ocupação laboral, pois o chamamento sem processo seletivo foi capaz de preencher as vagas sem a necessidade de aumento salarial. 
No tocante ao termo de ajuste de conduta, ante a ausência de previsão para que o TCU faça esse tipo de acordo, é possível analisar a alegação sob a ótica do processo de controle externo, ponderando se a multa aplicada pode ser convertida em determinação para que a unidade jurisdicionada passe a adotar a conduta correta. Nesse sentido, observa-se que esta Corte de Contas já adotou tal em entendimento por meio do Acórdão 2723/2012-TCU-Segunda Câmara, o que não surtiu a alteração de procedimentos do Crea/TO e de seus gestores, não cabendo reiterar indefinidamente as determinações para que a unidade jurisdicionada siga a lei, enquanto os anos de contratações ilegais, contrariando o princípio da impessoalidade, vão se acumulando.
Note-se que unidade jurisdicionada já firmou Termo de Ajuste de Conduta com o Ministério Público do Trabalho (TAC n. 009/2007, citado no Relatório de Auditoria da CGU na Representação constante do TC Processo 005.696/2011-9, peça 1, p. 6) , o qual vem sendo descumprido por mais de uma década. 
Logo, a atuação do administrador público não se pauta pelas vedações expressas dos órgãos de controle, mas pelos limites demarcados na legislação e pela supremacia do interesse público.  
Ressalte-se, portanto, o que se almeja atingir com a punição aplicada, primordialmente, é reprimir e coibir atitudes semelhantes às encontradas nas gestões em questão. 
O fato de os administradores alegarem ter agido com suporte na boa-fé não os torna imunes à censura do Tribunal, bem como o fato de não ter sido comprovada a má-fé do recorrente não altera a ánalise a ser feita por esta Corte de Contas, que leva em consideração a existência de ato administrativo praticado com grave infração à norma legal de natureza contábil, financeira, orçamentária, operacional e patrimonial, em virtude do desrespeito à Lei 8.745/1993 e das decisões desta Corte de Contas. Cabendo ao TCU, no exercício de sua competência constitucional, admoestar os atos administrativos inquinados por meio da aplicação da multa prevista em sua Lei Orgânica, nos exatos termos do que fora feito na decisão atacada.
Da gestão por curto espaço de tempo.
Luiz Cláudio Wener requer o afastamento de qualquer mácula de sua gestão e o arquivamento do processo, com base nos seguintes argumentos (peça 97, p. 1-4) :
	a) reafirma que ficou à frente do Crea/TO por um curto período de tempo, de 19/8 a 3/11/2014;
	b) alterca que, apesar de não discutir a necessidade da realização de concurso público para a contratação de empregados do Crea/TO, não teve tempo suficiente para a realização de processo seletivo, em virtude do prazo exíguo que esteve como presidente do Conselho;
  	c) informa que havia limitadores para a realização de concursos como: limitação orçamentária, ausência de previsão, período eleitoral e a possível paralisação das atividades de fiscalização exercidas pelo Crea;
	d) objeta que atuou de forma excepcional com objetivo de regularizar parcialmente o quadro de empregados do Crea/TO, por meio de contratações temporárias e determinadas;
	e) defende que as duas contratações que realizou não tinham qualquer grau de parentesco, "nem prévio conhecimento ou vínculo de amizade ou mesmo relação comercial".
Valdivino Dias da Silva contesta a aplicação da multa e solicita o arquivamento do processo, com base nos seguintes argumentos (peça 111, p. 3 -5) :
	a) alega que esteve à frente do Crea/TO por um mandato de pouco mais de 3 meses, de 3/4 a 18/8/2014, período em que contratou apenas 3 empregados e não 4 como constava do ofício citatório, já que um deles foi contratado em 3/8/2015;
	b) observa que o ano de 2014 foi de eleições presidenciais;
	c) objeta que atuou de forma excepcional com objetivo de regularizar parcialmente o quadro de empregados do Crea/TO, por meio de contratações temporárias e determinadas;
informa que havia segregação de funções na administração do Crea/TO.
Análise:
As alegações quanto à segregação de funções, à limitação ou ausência de previsão orçamentária, à possível paralisação das atividades de fiscalização exercidas pelo Crea, bem como a necessidade de contratação excepcional de funcionários sem justificativa correspondente, já foram tratadas na alegação anterior desta instrução e não alteram o fato de que empregados do Crea/TO foram contratados durante a gestão de cada um dos recorrentes, sejam eles 2, 3 ou 4 empregados na respectiva gestão,  sem a realização do devido concurso público, contrariando a Lei 8.745/1993 e a jurisprudência desta Corte de Contas.
De igual sorte, alegar que 2014 foi um ano eleitoral não exime o gestor de respeitar as leis e a jurisprudência desta Corte de Contas.
Cabe registrar que Valdivino Dias da Silva e Luiz Cláudio Wener foram presidentes do Crea/TO nas gestões, respectivamente, de 5/4/2014 a 17/8/2014 e 18/8/2014 a 2/11/2014, e nesse curto espaço de tempo os dois fizeram contratações sem concurso público, ao arrepio da lei.
Insta ressalvar que não se esta exigindo de cada um destes gestores que corrigissem todos os erros encontrados na gestão de pessoal da unidade jurisdicionada, mas é importante enfatizar que por meio da punição aplicada se almeja, primordialmente, reprimir e coibir os atos administrativos ilegais cometidos nas duas gestões. 
Conclui-se, deste modo, que não se pode afastar a responsabilidade do gestor ocupante do cargo, que realizou o ato administrativo, única e exclusivamente com a premissa de que o gestor ocupou a função por pouco tempo, pois adotar tal excludente tornaria desprovido de responsabilidade o ocupante daquele cargo, pois se o gestor não está completamente inteirado das medidas que tem que adotar no tocante a gestão de pessoas da entidade que preside, não deveria tê-lo feito sem antes se aprofundar no exame da questão. 
Da proporcionalidade e da razoabilidade da multa.
Marcelo Costa Maia requer, alternativamente, a redução do valor da multa (peça 94, p. 7) .
Análise:
Cumpre, inicialmente, relembrar as irregularidades encontradas na gestão de Marcelo Costa Maia que fundamentaram a aplicação da multa recorrida (peça 72, p. 3) :
a) nomeação sem concurso público ou sem um processo seletivo simplificado, e sem enquadramento no caso de "necessidade temporária de excepcional interesse público" previsto na Lei 8.745/1993 e em desatenção ao item 9.2.1 do Acórdão 2723/2012-TCU-Segunda Câmara" de 8 (oito) empregados 
 (...) 
b) Contratação de 14 empregados comissionados, superando em 250% o limite de 10% da quantidade de empregados de carreira (atualmente 39) previsto no item 7.6.7 do Plano de Cargos, Carreiras e Salários do CREA/TO
 (...) 
c) Empregos ou cargos em comissão que aparentemente não correspondem às funções para as quais foram reservados por meio do item 7.6.3 do PCCS
Para o exercício de 2018, o valor atualizado, para servir de parâmetro a quantificação da multa prevista no art. 58, da LOTCU, foi normatizado pela Portaria 7, de 11/1/2018 (sob o amparo do § 1º do art. 268 do RI/TCU) , a qual fixou o valor máximo de R$ 59.988,01 a ser observado no ano de 2018.
Portanto, à luz desses dispositivos, o valor aplicado de R$ 10.000,00 corresponde a 16,67% do valor máximo determinado pelo normativo para o ano de 2018, o que se encontra dentro dos parâmetros estabelecidos pelo RI/TCU. 
Verifica-se, sobremaneira, que a dosimetria aplicada se mostra bastante razoável e proporcional a gravidade apontada, além de se inserir perfeitamente na margem discricionária legalmente conferida a esta Casa para a realização efetiva do controle externo no âmbito da administração pública federal e, por consectário lógico, dentro dos propósitos dos princípios da razoabilidade e da proporcionalidade, sendo legal e regimentalmente embasado.
Do parcelamento da multa.
Marcelo Costa Maia requer "o parcelamento em 36 (trinta e seis) vezes, com amparo no art. 217, caput, do Regimento Interno do TCU" (peça 94, p. 7) .
Análise:
Note-se, por fim, que Marcelo Costa Maia solicita o pagamento parcelado, em até 36 parcelas, da multa que lhe foi imputada. Observa-se que este procedimento de parcelamento pode ser autorizado pelo Tribunal ou pelo Relator em qualquer fase do processo, nos termos do art. 217 do Regimento Interno do TCU.
CONCLUSÃO
Das análises anteriores, conclui-se que:
	a) restaram configuradas diversos atos administrativos praticados pelos recorrentes com grave infração à Lei 8.745/1993, ao Termo de Ajuste de Conduta n. 009/2007, firmado com o Ministério Público do Trabalho, e à jurisprudência desta Corte de Contas (subitem 9.2.1 do Acórdão 2723/2012-TCU-Segunda Câmara) , cabendo ao TCU, no exercício de sua competência constitucional, admoestar os atos administrativos inquinados por meio da aplicação da multa prevista em sua Lei Orgânica, nos exatos termos do que fora feito na decisão atacada;
	b) não é cabível afastar a responsabilidade do gestor ocupante do cargo, que realizou o ato administrativo, única e exclusivamente com a premissa de que ocupou a função por pouco tempo, pois adotar tal excludente tornaria desprovido de responsabilidade o ocupante daquele cargo;
	c) o valor da multa de R$ 10.000,00 corresponde a 16,67% do valor máximo determinado pela legislação vigente, o que se encontra dentro dos propósitos dos princípios da razoabilidade e da proporcionalidade, sendo legal e regimentalmente embasado;
	d) no que tange ao pagamento parcelado, em até 36 parcelas, da multa aplicada pelo TCU, observa-se que este procedimento de parcelamento pode ser autorizado pelo Tribunal ou pelo Relator em qualquer fase do processo, nos termos do art. 217 do Regimento Interno do TCU. 
Ante o exposto, não foi trazido aos autos nenhum argumento que detenha o condão de modificar o julgado de origem, Acórdão 11862/2018-TCU-Primeira Câmara, motivo por que este não está a merecer reforma, devendo ser, por consequência, prestigiado e mantido.
PROPOSTA DE ENCAMINHAMENTO
Ante o exposto, submetem-se os autos à consideração superior, propondo-se, com fundamento nos art. 48 da Lei 8.443/1992, c/c os artigos 285 e 286, parágrafo único, do RI/TCU:
a) conhecer dos pedidos de reexame interpostos por Roberta Maria Pereira Castro (CPF XXX.554.086-XX) ; Marcelo Costa Maia (CPF XXX.554.741-XX) ; Luiz Claudio Werner (CPF XXX.341.739-XX) e Valdivino Dias da Silva (CPF XXX.765.776-XX) e, no mérito, negar-lhes provimento;
b) autorizar o pagamento parcelado, em até 36 parcelas, da multa aplicada pelo TCU, nos termos do art. 217 do Regimento Interno do TCU;
c) dar ciência do Acórdão que for prolatado às entidades/órgãos interessados e aos recorrentes, ressaltando-se que o Relatório e o Voto que o fundamentarem podem ser consultados no endereço www.tcu.gov/acordaos, no dia seguinte ao de sua oficialização.

8.1. Paula Dyana Araújo Carvalho (8109/OAB-TO) e Gilberto Tomaz de Souza (3280/OAB-TO).

Não atuou.

Representação. Irregularidades na área de gestão de pessoal. Contas irregulares. Multa. Pedido de reexame. ConheciMENTO. Elementos incapazes de modificar o juízo formado. Não provimento.

REPRESENTAÇÃO (REPR)

Secretaria de Recursos (SERUR); Secretaria de Controle Externo do Trabalho e Entidades Paraestatais (SecexTrab).

Trata-se de pedidos de reexame interpostos por Marcelo Costa Maia, Luiz Claudio Werner, Roberta Maria Pereira Castro e Valdivino Dias da Silva, presidentes, à época, do Conselho Regional de Engenharia e Agronomia do Estado de Tocantins (Crea-TO) , contra o Acórdão 11862/2018-TCU-Primeira Câmara.
	O julgado rejeitou as razões de justificativa dos recorrentes e aplicou-lhes multa em razão da admissão irregular de empregados, mediante contratos por tempo determinado, bem como do preenchimento de 40% dos quadros do Conselho por empregados comissionados.
	Marcelo Costa Maia alega que a demissão de empregados com atribuições de fiscalização quando assumiu o cargo, em 2015, prejudicaria as atividades do Conselho, pois os gestores anteriores não realizaram processo de transição. Informa que realizou concurso público em 15/5/2018 e considera que ações judiciais existentes causavam insegurança jurídica quanto ao tema. Requer a conversão da multa em termo de compromisso de ajuste de conduta ou, alternativamente, a redução do valor e o parcelamento da sanção aplicada. 
	Roberta Maria Pereira Castro argumenta que havia segregação de funções na administração do Crea/TO e, dentro de suas atribuições, autorizou a realização de concursos em 2010 e 2012. Ressalta que os salários não eram atrativos, o que dificultava a realização de concursos por falta de possíveis interessados. Aponta, ainda, que existiam incertezas do judiciário em relação ao tema.
	Luiz Cláudio Wener alega que não teve tempo suficiente para realizar concurso, tendo em vista sua curta gestão. Existiam limitações à realização do processo seletivo, como dificuldades orçamentárias e o período eleitoral. Afirma que as contratações temporárias realizadas por ele não foram de parentes ou amigos.
	Valdivino Dias da Silva também aponta a curta gestão e o ano eleitoral como dificuldades para realizar concurso público.
	A Secretaria de Recursos refutou todos os argumentos apresentados e concluiu por negar provimento aos recursos. Propôs, apenas, acatar o pedido de parcelamento da multa aplicada a Marcelo Costa Maia. 
II
	Ratifico o conhecimento dos recursos (peça 120) , por preencherem os requisitos atinentes à espécie.
	Quanto ao mérito, nego provimento aos pedidos de reexame, tomando o parecer da unidade técnica como razões de decidir, sem prejuízo das observações a seguir. 
	Os argumentos dos responsáveis não podem ser acolhidos, tendo em vista, principalmente, o longo histórico de irregularidades na contratação de pessoal pelo Conselho e a existência de decisão do Tribunal para correção dos problemas.
	O Acórdão 2723/2012-TCU-Segunda Câmara, considerando contratações irregulares no período de 2006 a 2008 e o descumprimento de decisões do TCU direcionadas aos conselhos profissionais e do Termo de Ajuste de Conduta 9/2007, firmado junto ao Ministério Público do Trabalho, determinou a realização de concurso público para futuras contratações.
	Os responsáveis tinham conhecimento da decisão e, mesmo assim, continuaram a realizar contratações temporárias ilegais.
	Os argumentos sobre terem autorizado concursos e realizarem a abertura de processo seletivo apenas em 2018 não podem ser acatados, pois as ações não foram concluídas e as contratações irregulares foram efetivadas. 
	O acórdão recorrido demonstrou que não foi demonstrado o enquadramento das contratações como caso de necessidade temporária de excepcional interesse público, previsto na Lei 8.745/1993, e que a contratação de empregados comissionados superou em 250% o limite previsto no Plano de Cargos, Carreiras e Salários do CREA/TO.
	Tendo em vista clara decisão do TCU sobre o tema, não cabe ao gestor alegar insegurança jurídica sobre o tema.
	Deficiência no quantitativo de empregados e salários de valores reduzidos não socorrem os responsáveis, pois o objetivo do processo seletivo é justamente suprir as necessidades de pessoal da entidade e os cargos foram ocupados mediante contratos temporários, com a remuneração prevista.
	As dificuldades de realizar concurso em gestões de curto prazo, durante período eleitoral, podem justificar a não realização de processos seletivos, mas não são aceitáveis para a realização de contratações de pessoal ao arrepio da lei. 
	Friso que a aplicação de sanções pelo TCU, segundo a Lei 8.443/1992, requer apenas que se verifique ato administrativo praticado com grave infração à norma legal de natureza contábil, financeira, orçamentária, operacional e patrimonial. Por isso, argumentos sobre atuação de boa-fé e preocupada com a continuidade do serviço não merecem guarida, principalmente no contexto verificado nos presentes autos. 
	Nego a conversão da multa em termo de ajustamento de conduta junto ao TCU, por ausência de amparo legal e considero que as multas foram devidamente valoradas, considerando as irregularidades praticadas por cada responsável e respeitando os limites de discricionariedade impostos pela Lei Orgânica do Tribunal. 
	Por todo o exposto, acolho apenas a solicitação de parcelamento da multa imputada a Marcelo Costa Maia, com fundamento no artigo 217 do Regimento Interno do TCU, e manifesto-me por conhecer dos pedidos de reexame interpostos contra o Acórdão 11862/2018-TCU-Primeira Câmara, para, no mérito, negar-lhes provimento. 
	Feitas essas considerações, voto para que o Tribunal adote a minuta de acórdão que ora submeto ao Colegiado. 
TCU, Sala das Sessões Ministro Luciano Brandão Alves de Souza, em 9 de junho de 2020.
WALTON ALENCAR RODRIGUES 
Relator